【裁判字號】    98,易,38
【裁判日期】    980421
【裁判案由】    偽造文書等
【裁判全文】
臺灣高雄地方法院刑事判決                98年度易字第38號
公  訴  人  臺灣高雄地方法院檢察署檢察官
被      告  甲○○
選任辯護人  許芳瑞律師
上列被告因偽造文書等案件，經檢察官提起公訴（95年度偵字第
13705 號、95年度偵字第18381 號），本院依簡式審判程序，判
決如下：
    主  文
甲○○共同連續犯行使偽造私文書罪，處有期徒刑捌月，減為有
期徒刑肆月，如易科罰金，以銀元佰元即新臺幣玖佰元折算壹
日，附表一、二所示之物，均沒收。
    事  實
一、甲○○與丁○○曾為男女朋友關係，明知丁○○涉犯侵占、
    偽造文書、詐欺、違反毒品危害防制條例等案件，自民國89
    年間起，經本院、臺灣高雄地方法院檢察署、臺灣臺南地方
    法院檢察署先後發布通緝，係逃亡之犯人，竟基於使丁○○
    隱避之犯意，及與丁○○共同基於行使偽造私文書之概括犯
    意，而為下列之行為：
(一)、於93年12月29日某時許，與丁○○共同持丙○○之身分證，
    共同前往高雄縣鳥松鄉○○路233 巷11號，由甲○○以丙○○之名義，在「房屋租賃契約書」上立契約人（乙方）欄位
    上，偽簽「丙○○」之署名1 枚，用以偽造承租人為「丙○○」之租賃契約書後，連同上開身分證，持向不知情之己○○行使之，使己○○誤以為係「丙○○」本人承租房屋，而
    同意將上址房屋出租與甲○○，租賃期間自94年1 月5 日起
    至94年6月5日止，足生損害於丙○○、己○○。
(二)、復於95年4 月18日，與丁○○共同承前開行使偽造私文書之
    概括犯意，共同前往高雄市○○路32號4 樓，由丁○○提供
    換貼其照片、變造之「乙○○」舊式國民身分證1 張，冒用
    「乙○○」之名義，復推由甲○○在「房屋租賃契約書」上
    立契約人（乙方）欄位上，偽簽「乙○○」之署名1 枚，用
    以偽造承租人為「乙○○」之租賃契約書後，連同上開變造
    之「乙○○」身分證，共同持向不知情之戊○○行使之，使
    戊○○誤認係「乙○○」本人承租房屋，而同意將前揭地址
    之房屋出租與甲○○，租賃期間自95年5 月1 日起至95年10
    月31日止，足生損害於乙○○、戊○○。而以上開二址房屋
    ，供丁○○居住而加以隱匿。嗣至95年5 月11日凌晨2 時35
    分許，為警在高雄市苓雅區○○○路105 號「麗尊大酒店」
    1008 號 房內，查獲甲○○、丁○○二人，並在丁○○身上
    扣得變造之「乙○○」身分證1 張，始循線查獲上情。
    理  由
一、本案被告甲○○所犯係死刑、無期徒刑、最輕本刑為3 年以
    上有期徒刑以外之罪，其於本院審判程序就前揭被訴事實為
    有罪之陳述，經告知簡式審判程序之旨，並聽取被告、辯護
    人及公訴人之意見後，認無不得或不宜改依簡式審判程序進
    行之情形，爰依刑事訴訟法第273 條之1 第1 項規定，裁定
    本件由受命法官獨任進行簡式審判程序。
二、上揭事實，業據被告於本院審判程序時坦承不諱，核與證人
    即共犯丁○○於偵查中之證述、證人己○○、丙○○、乙○○於警詢時之證述大致相符，並有上開丙○○之國民身分證
    、變造之「乙○○」身分證扣案、房屋租賃契約書2 份附卷
    足憑。是依上開卷附之各項文書、證物等補強證據，已足資
    擔保被告於本院審理中所為之上開任意性自白之真實性，堪
    信為真實。而丁○○前因涉犯侵占、偽造文書、詐欺、違反
    毒品危害防制條例等案件，自89年間起，經本院、臺灣高雄
    地方法院檢察署、臺灣臺南地方法院檢察署先後發布通緝，
    係逃亡之犯人等情，亦有通緝簡表附卷可稽。被告上揭犯行
    ，事證明確，洵堪認定，應依法論科。
三、被告行為後，刑法於94年2 月2 日修正公布，並於95年7 月
    1 日施行，按行為後法律有變更者，適用行為時之法律。但
    行為後之法律有利於行為人者，適用最有利於行為人之法律
    ，刑法第2 條第1 項定有明文。此條規定乃與刑法第1 條罪
    刑法定主義契合，而貫徹法律禁止溯及既往原則，係規範行
    為後法律變更所生新舊法律比較適用之準據法，是刑法第2
    條本身雖經修正，但其既屬適用法律之準據法，本身尚無比
    較新舊法之問題，應一律適用裁判時之現行刑法第2 條之規
    定，為「從舊從輕」之比較；比較時應就罪刑有關之共犯、
    未遂犯、想像競合犯、牽連犯、連續犯、結合犯，以及累犯
    加重、自首減輕暨其他法定加減原因（如身分加減）與加減
    例等一切情形，綜其全部罪刑之結果而為比較（最高法院95
    5 年5 月23日95年度第8 次刑庭會議決議參照），茲就本件
    應適用之法律說明如下：
(一)、刑法第164 條第1 項之使人犯隱匿罪，法定刑得科銀元500
    元以下罰金，依修正前後刑法之規定所得科處之罰金刑最高
    刑部分固均相同，惟其最低刑部分，依刑法施行法第1條 之
    1 、修正前刑法第33條第5 款、及現行法規所定貨幣單位折
    算新臺幣條例第2 條之規定，最低可處銀元1 元即新臺幣3
    元；依修正後刑法第33條第5 款及刑法施行法第1 條之1 之
    規定，最低則為新臺幣1,000 元，比較修正前後之規定，以
    修正前之刑法較有利於被告。
(二)、修正前刑法第28條係規定：「二人以上共同實施犯罪之行為
    者，皆為正犯」，修正後則規定為：「二人以上共同實行犯
    罪之行為者，皆為正犯」，本條之修正理由係為排除陰謀共
    同正犯、預備共同正犯於本條所規定之正犯之外。而本件被
    告係實際參與上開行使偽造私文書犯行之實行，是其與共犯
    丁○○間具有犯意聯絡及行為分擔，無論依修正前、後，均
    構成共同正犯。
(三)、刑法第56條連續犯之規定業經刪除，被告之數犯罪行為，於
    新法施行後，應予分論併罰。此刪除雖非犯罪構成要件之變
    更，但顯已影響行為人刑罰之法律效果，自屬法律有變更，
    依刑法第2 條第1 項規定，比較新、舊法結果，仍應適用較
    有利於被告之行為時法律即舊法論以連續犯。
(四)、刑法第55條關於牽連犯之規定業經刪除，則被告所犯各罪，
    應予分論併罰。比較新、舊法結果，適用被告行為時之法律
    即修正前刑法第55條牽連犯之規定，較有利於被告。又關於
    想像競合犯之規定，新法增列但書「不得科以較輕罪名所定
    最輕本刑以下之刑」，係科刑之限制，為法理之明文化，非
    屬法律之變更，自無新舊法比較之問題。
(五)、經綜合比較新、舊刑法之適用結果，本件被告係共同故意實
    行犯罪，適用新、舊刑法第28條共犯之規定，均無不同；惟
    本件涉及罰金刑之加重，以修正前刑法之規定有利於被告，
    且其所犯連續2 次行使偽造私文書罪，如依修正前刑法第56
    條連續犯規定，僅再成立一連續行使偽造私文書罪，又與所
    犯刑第第164 條藏匿人犯罪間，依修正前第55條之規定，具
    有方法、結果之牽連關係，亦僅從一重論處，惟若依修正後
    刑法之規定，則應予分論併罰。是適用修正前之法律，對被
    告較為有利，揆諸前揭最高法院決議及刑法第2 條第1 項所
    定之「從舊從輕」原則，自應適用修正前之刑法相關規定。
四、核被告所為，(一)、在「房屋租賃契約書」上立契約人（乙方
    ）欄位上，分別偽簽「丙○○」、「乙○○」之署名1 枚，
    用以偽造承租人為「丙○○」、「乙○○」名義之租賃契約
    書各1 份後，先後向不知情之己○○、戊○○行使之，均係
    犯刑法第216 條、第210 條之行使偽造私文書罪，其偽造署
    名之行為係偽造私文書之部分行為，又偽造私文書之低度行
    為應為行使之高度行為所吸收，均不另論罪；(二)、持上開換
    貼丁○○照片、變造之「乙○○」國身分證，向不知情之戊○○行使，係犯刑法第216 條、第212 條之行使變造特種文
    書罪；(三)、承租上開二房屋，供丁○○居住而加以隱匿之行
    為，係犯刑法164 條第1 項之使人犯隱避罪。被告與共犯丁○○間，就上開(一)、(二)之犯行，有犯意聯絡與行為分擔，為
    共同正犯。被告所為上開(一)所示之2 次行使偽造私文書犯行
    ，時間緊接、犯罪構成要件相同，顯係基於概括犯意，為連
    續犯，應依修正前刑法第56條之規定，論以連續行使偽造私
    文書罪，以一罪論，並加重其刑至二分之一，檢察官起訴認
    此部分應分論併罰，容有誤會。又被告以一行為同時觸犯行
    使偽造私文書罪、行使變造特種文書罪，為想像競合犯，應
    依刑法第55條之規定，從一重之連續行使偽造私文書處斷。
    被告所犯連續行使偽造私文書、使人犯隱匿二罪間，有方法
    、結果之牽連關係，依修正前刑法55條後段，從一重之連續
    行使偽造私文書處斷，檢察官認此部分為想像競合犯，亦有
    誤會。另檢察官雖未就被告與丁○○共同持上開換貼丁○○
    照片之變造「乙○○」國民身分證而行使之事實起訴，然此
    部分與業經已起訴之犯罪事實，具有刑法第55條之想像競合
    犯，為裁判上一罪關係，本院自得加以審理。爰審酌被告明
    知丁○○因案遭通緝，係屬通緝中在逃之人犯，竟為使黃國
    隱匿，冒用丙○○、乙○○名義，偽造該二人為承租人之租
    賃契約書後加以行使，以方式承租上開二址房屋，不僅足生
    損害於丙○○、乙○○、己○○、戊○○等人，且以上開二
    址房屋，供丁○○居住而加以隱匿，增加司法人員查緝之困
    難，本不宜寬貸，惟考量其並無任何刑事案件，曾經法院判
    處刑期確定，有臺灣高等法院被告前案紀錄表1 份在卷可按
    ，素行尚佳，於本院審理時，復坦承犯行，態度尚可，及其
    犯罪動機、目的及手段等一切情狀，量處如主文所示之刑。
    本件被告犯罪時間，在96年4 月24日以前，合於中華民國96
    年罪犯減刑條例所定減刑條件，應依該條例第2 條第1 項第
    3 款規定減其宣告刑二分之一。且其所宣告之刑經減刑後，
    減為有期徒刑6 月以下，依減刑條例第9 條之規定，應併諭
    知易科罰金之折算標準。而被告行為後，刑法關於易科罰金
    之折算標準規定業經修正，而依其等行為時即修正前刑法第
    41 條 第1 項前段、修正前罰金罰鍰提高標準條例第2 條前
    段（現已刪除）之規定，關於易科罰金之折算標準，一律以
    銀元300 元折算1 日，經折算為新臺幣後，以900 元折算為
    1 日；惟依修正後刑法第41條第1 項前段之規定，折算標準
    則為1,000 元、2,000 元、3,000 元，斟酌具體個案情形諭
    知其易科罰金之折算標準，比較修正前後之易科罰金折算標
    準，以修正前之規定於被告為有利。是被告所處之刑經減刑
    後，應適用修正前刑法第41條第1 項前段之規定，並斟酌被
    告智識程度為高職畢業、無業等情形，諭知如主文所示之易
    科罰金折算標準，以期自新。
五、查偽造之偽造租賃契約書共2 份，因被告填具完成後，業已
    分別持交己○○、戊○○，已非被告所有之物，爰不為沒收
    之宣告，惟如附表一所示之偽造署共2 枚，依刑法第219 條
    之規定，不問屬於犯人與否，應予以宣告沒收。再如扣案之
    變造「乙○○」舊式國民分證1 張，係以真正身分證換貼共
    犯丁○○相片為之，該身分證非被告抑或共犯丁○○所有，
    不得沒收，惟該變造身分證上相片，係屬共犯丁○○所有，
    且係供被告與丁○○犯本件犯罪所用之物，基於共犯責任共
    同原則，爰依刑法第38條第1 項第3 款宣告沒收（如附表二
    所示）。另扣案如附表三編號1 所示之丙○○舊式國民身分
    證1 枚，雖亦係供被告與丁○○犯本件犯罪所用之物，惟該
    身分證係證人丙○○所遣失之物，復據證人丙○○證述綦詳
    ，應認係屬證人丙○○所有之物，而非屬被告所有之物，無
    從予以宣告沒收。至於扣案附表三編號至所示之物，尚無證
    據證明與本案犯罪有關聯，本院亦無從併予宣告沒收，併此
    敘明。
據上論斷，應依刑事訴訟法第273 條之1 第1 項、第284 條之1
、第299 條第1 項前段，刑法第2 條第1 項、第216 條、第210
條、第212 條、第164 條第1 項、第38條第1 項第3 款，修正前
刑法第28條、第56條、第55條、第41條第1 項前段，刑法施行法
第1 條之1 ，修正前罰金罰鍰提高標準條例第2 條，中華民國96
年罪犯減刑條例第2 條第1 項第3 款、第7 條、第9 條，判決如
主文。
本案經檢察官黃子宜到庭執行職務。
中    華    民    國    98    年    4     月    21    日
                  刑事第十二庭  法  官  李殷君
      以上正本證明與原本無異。
如不服本判決應於收受送達後10日內向本院提出上訴書狀，並應
敘述具體理由；如未敘述上訴理由者，應於上訴期間屆滿後20日
內向本院補提理由書（均須按他造當事人之人數附繕本）「切勿
逕送上級法院」。
中    華    民    國    98    年    4     月    21    日
                                書記官  李文廣
中華民國刑法第164條
藏匿犯人或依法逮捕拘禁之脫逃人或使之隱避者，處2 年以下有
期徒刑、拘役或5 百元以下罰金。
意圖犯前項之罪而頂替者，亦同。
中華民國刑法第216條
行使第210 條至第215 條之文書者，依偽造、變造文書或登載不
實事項或使登載不實事項之規定處斷。
中華民國刑法第210條
偽造、變造私文書，足以生損害於公眾或他人者，處5 年以下有
期徒刑。
中華民國刑法第212條
偽造、變造護照、旅券、免許證、特許證及關於品行、能力服務
或其他相類之證書、介紹書，足以生損害於公眾或他人者，處1
年以下有期徒刑、拘役或3 百元以下罰金。
附表一：
┌───┬───────────────────────┐
│編  號│應收沒之署名                                  │
├───┼───────────────────────┤
│  1   │偽造「租賃契約書」上偽造之「丙○○」署名壹枚。│
├───┼───────────────────────┤
│  2   │偽造「租賃契約書」上偽造之「乙○○」署名壹枚。│
└───┴───────────────────────┘
附表二：
┌───┬───────────────────────┐
│編  號│宣告沒收之物                                  │
├───┼───────────────────────┤
│  1   │變造之「乙○○」舊式國民身分證上之丁○○相片壹│
│      │張。                                          │
└───┴───────────────────────┘
附表三：
┌───┬──────────────────┬────┐
│編  號│扣案不予宣告沒收之物                │提出人  │
├───┼──────────────────┼────┤
│  1   │丙○○之舊式國民身分證1張。         │丁○○  │
├───┼──────────────────┼────┤
│  2   │變造之「文光輝」舊式國民身分證1張。 │同上    │
├───┼──────────────────┼────┤
│  3   │丙○○之印章1枚。                   │同上    │
├───┼──────────────────┼────┤
│  4   │手銬鑰匙1把。                       │同上    │
├───┼──────────────────┼────┤
│  5   │變造之汽車車牌2面（車號8222–XB）。 │同上    │
├───┼──────────────────┼────┤
│  6   │男用手錶1 隻、女用手錶2隻。         │同上    │
├───┼──────────────────┼────┤
│  7   │裝放長槍之木質槍盒1個。             │同上    │
├───┼──────────────────┼────┤
│  8   │裝放子彈之手提箱1個。               │同上    │
├───┼──────────────────┼────┤
│  9   │擦槍工具1組。                       │同上    │
├───┼──────────────────┼────┤
│  10  │筆記型電腦1台                       │同上    │
├───┼──────────────────┼────┤
│  11  │行動電話9隻                         │同上    │
├───┼──────────────────┼────┤
│  12  │行動電話SIM卡3枚                    │同上    │
├───┼──────────────────┼────┤
│  13  │賓士汽車鑰匙1把                     │同上    │
├───┼──────────────────┼────┤
│  14  │玉質鍊子1條                         │同上    │
├───┼──────────────────┼────┤
│  15  │珠寶、玉飾1批                       │同上    │
├───┼──────────────────┼────┤
│  16  │現金新臺幣346,832元                 │同上    │
├───┼──────────────────┼────┤
│  17  │偽造之汽車車牌2面（車號3888–GH）   │同上    │
└───┴──────────────────┴────┘


司法院資訊處製作；財團法人民間司法改革基金會備份。
